臺灣高等法院臺中分院刑事判決　　　　 96年度上訴字第189號
上　訴　人　臺灣臺中地方法院檢察署檢察官
上　訴　人
即　被　告　甲○○
上列上訴人因被告妨害自由等案件，不服臺灣臺中地方法院95年
度易字第2110號中華民國95年11月20日第一審判決（起訴案號：
臺灣臺中地方法院檢察署 95年度偵字第13045號），提起上訴，
本院判決如下：
    主  文
原判決撤銷。
甲○○以非法方法，剝奪人之行動自由，處有期徒刑參月，如易
科罰金，以銀元參佰元即新臺幣玖佰元折算壹日。
    事  實
一、甲○○於民國 95年5月19日凌晨2時3分許，返回其妻乙○○
    （2人業於95年7月10日裁判離婚）位在臺中市○○○路 ○段
    292號15樓之10 住處，然當時乙○○已與甲○○不睦，遂拒
    絕讓甲○○進入屋內，並報警處理，警方到場處理後，甲○
    ○隨即下樓。詎甲○○於警員離去後，竟基於毀損及以非法
    方法剝奪乙○○行動自由之犯意，於同日凌晨 2時40分許，
    再度搭乘電梯返回前開住所，以不詳方式損壞該住處大門門
    鎖，使乙○○無法向外開啟大門外出，而剝奪其行動自由。
    嗣於同日上午 6時30分許，乙○○欲出門時，發現大門無法
    開啟，經以電話聯絡鎖匠前來處理，鎖匠於當日上午 6時45
    分許到達開鎖無效後，僅能破壞整個門鎖，至同日上午 8時
    30分許，乙○○始得離開上開住處。
二、案經乙○○訴由臺中市警察局第五分局報告臺灣臺中地方法
    院檢察署檢察官偵查起訴。
    理    由
一、訊據上訴人即被告甲○○（下稱被告）固坦承曾於 95年5月
    19日凌晨2時3分許，返回臺中市○○○路○段292號15樓之10
    住處，告訴人乙○○拒絕讓其進入屋內，經告訴人報警，警
    方到場處理後其隨即下樓，至同日凌晨 2時40分許，復搭乘
    電梯返回前開住所等情不諱，惟矢口否認有何毀損及妨害自
    由之犯行，辯稱：警方到場處理後，伊雖曾再返回前開住處
    ，並於2時40分至43分打了 4、5通電話給告訴人，但打不通
    ，伊未破壞門鎖，不知道告訴人為何沒辦法打開大門出去，
    又該房屋係登記在伊名下，是伊所有，並非告訴人所有云云
    。然查：
  (一)被告雖辯稱：該房屋係登記在伊名下，是伊所有云云。惟查
    告訴人於原審審理時以證人身分具結證稱：上開房屋雖登記
    在被告名下，但該房屋實際上係伊所有，買該屋是伊出的錢
    。當初之所以將房屋登記在被告名下，是因為被告公司有一
    個優惠利率專案，所以才會用的他名字買房子，比較省錢，
    被告當時寫了一張聲明書給伊，他答應隨時可以過戶到伊名
    下等語（見原審卷第81頁），並提出上開房屋之不動產買賣
    契約書、繳款之存摺明細、支票、匯款單等資料及被告於94
    年6月20日立具之聲明書等影本為憑（見原審卷第93-123 頁
    ）。觀之上開不動產買賣契約書上買方姓名為乙○○，又被
    告所立具之聲明書上亦記載：被告願意幫忙告訴人購屋時能
    得政府幫助辦理房屋低利貸款，答應告訴人購屋時暫用被告
    名字，得以順利貸得政府辦理的2000大企業優惠房貸來減輕
    告訴人金錢上之負擔，該房地產費用全部由告訴人自行負責
    繳納，被告對該房地產無任何金錢支出義務，被告隨時配合
    告訴人做上開房地產過戶手續等語。且被告於原審審理時亦
    自承：該房子當初是因伊公司有優惠貸款，所以才會登記在
    伊名下等語（見原審卷第86頁），足見上開房屋固登記在被
    告名下，然真正之所有人應係告訴人無誤，是被告前開所辯
    ，並不足採。
  (二)被告又辯稱：警方到場處理後，伊雖曾再上樓，返回前開住
    處，並於 2時40分至43分打了4、5通電話給告訴人，但打不
    通，伊未破壞門鎖云云。然查：
    (1)證人乙○○於原審審理時具結證稱： 95年5月19日凌晨被
      告去找過伊之後，到早上 6點30分許，伊發現門打不開，
      這段時間伊沒有打開門，只有被告來過而已。當日凌晨被
      告來伊住處總共2次，第1次他有撞門，伊報警請警察來，
      第 2次是被告自己來的，但是伊不知道他來，是後來看監
      視器才知道被告有來第2次。被告當天第1次到伊住處時，
      門鎖並沒有損壞，因為警察來的時候，曾經有把伊的證件
      拿給警察看。伊在早上 6點半發現門不能開，先請管理員
      上來看，再請鎖匠來。鎖匠大概是6點45分來，到早上8點
      半才打開門（見原審卷第 84-86頁）。告訴人所供上情核
      與被告於原審審理時供稱：當天伊第 1次到上開住處時，
      伊有敲門，告訴人沒有來開門，直接就報警，後來警察來
      了，告訴人有開一小門縫，拿證件給警察，跟警察說伊怎
      麼樣怎麼樣的事等語相符（見原審卷88頁），復有監視器
      翻拍畫面6張在卷可參（見警卷第5-7頁）。足見被告於當
      日凌晨第 1次至告訴人前開住所時，該住所的大門門鎖仍
      未損壞，然告訴人於當日早上 6時30分許，欲打開大門時
      ，卻發現該大門門鎖無法開啟甚明。
    (2)證人乙○○於原審審理時復結證稱：伊住處有大樓警衛，
      車道有管理員，大門也有管理員，都是24小時輪班。出入
      都要經過警衛，且要進入電梯及上樓都各要刷 1次卡。被
      告有卡可以進出，大樓警衛認識被告，而且被告也有停車
      證。伊跟其他人沒有仇恨或債務糾紛，當天凌晨 0時到早
      上6 時30分為止，監視器除了拍到被告到伊的住處外，沒
      有拍到其他人到伊住處門口等語屬實（見原審卷第 85-86
      頁）。又被告於原審審理時陳稱：當日伊第 2次到告訴人
      住處，是因為那個地方也是伊的住處，伊第 2次上樓是為
      了打電話叫告訴人讓伊回去洗澡睡覺。伊當時曾打了4、5
      通電話給告訴人，室內電話、行動電話都有，但告訴人的
      手機已經關機，伊記得家裡的電話有通，但是沒有人接。
      當天第一次到上開住處，伊有敲門，告訴人沒有來開門，
      直接就報警，伊第2次到告訴人住處時沒有撞門，伊第2次
      想說用打電話就好了，如果告訴人再不接電話就算了云云
      （見原審卷第 88-89頁）。而被告於偵查中供稱其當時係
      打告訴人0000000000號行動電話及家裡00000000號電話（
      見偵卷第10頁），查告訴人0000000000號行動電話僅於95
      年5月19日凌晨2時20分、2時23分有簡訊受話之紀錄，2時
      23分後至6時9分止則無任何通訊紀錄，告訴人00000000號
      電話於該日上午並無通聯紀錄等情，有受信通聯紀錄報表
      2 份在卷可稽（見原審卷第 29-31頁），是被告辯稱其於
      當日2時40分至43分間有打 4、5通電話給告訴人云云，尚
      不足採，且縱被告於當日第 1次離開後有打數通電話給告
      訴人屬實，仍無解於被告本案犯行之認定。再參以被告第
      1 次於警方到場處理後既已下樓，若僅為確認告訴人是否
      願意開門讓其進入屋內，大可在樓下撥打電話即可，豈需
      大費周章再搭乘電梯上樓？又告訴人前揭住處，門禁森嚴
      ，均有管理員看守，甚且搭乘電梯亦需刷卡才能啟動，足
      知需持有該大樓住戶之門禁卡，方有可能於上開時間至告
      訴人前開住處門口。而告訴人除與被告間有糾紛外，與他
      人素無仇怨，且自被告第 1次上樓，經警勸離後，迄告訴
      人早上發現大門門鎖遭損壞而無法開啟該段時間內，僅被
      告曾至告訴人上揭住所，依此堪認告訴人住處大門門鎖應
      係被告所損壞無訛。是被告辯稱其並未損壞該門鎖云云，
      亦不足採。
  (三)綜上所述，被告確以不詳方式損壞告訴人上開住處大門門鎖
    ，使告訴人無法向外開啟大門外出，而剝奪其行動自由之事
    證明確，應依法論科。
二、查我國刑法業於94年2月2日修正公布，並於95年7月1日施行
    。被告行為後，其應適用之相關法律已有變更，茲就與本案
    適用有關之條文，比較說明如下：
  (一)法定刑中罰金刑部分：
    刑法第33條第5款業經修正公布，修正後刑法第33條第5款規
    定「罰金：新臺幣 1千元以上，以百元計算之」，與修正前
    刑法第33條第5款規定「罰金：（銀元）1元以上」不同。比
    較新舊法結果，以修正前即行為時法較有利於被告，故依刑
    法第2條第1項前段規定，本案被告所犯之罪之法定罰金刑部
    分，自應適用行為時之法律即修正前刑法第 33條第5款規定
    決定其罰金部分之法定刑。
  (二)法定刑中罰金刑提高標準之新舊法適用：
    被告行為後，刑法施行法第1條之1於 95年6月14日修正公布
    增訂。修正增訂之刑法施行法第1條之1規定「中華民國94年
    1月7日刑法修正施行後（按指95年7月1日），刑法分則編所
    定罰金之貨幣單位為新臺幣。94年1月7日刑法修正時，刑法
    分則編未修正之條文定有罰金刑者，自94年1月7日刑法修正
    施行後，就其所定數額提高為30倍。但 72年6月26日到94年
    1月7日新增或修正之條文，就其所定數額提高為 3倍」。本
    件被告所犯之罪之法定刑定有罰金刑，且為刑法分則編未修
    正之條文而定有罰金刑者，於刑法施行法第1條之1修正增訂
    前，其貨幣單位均為銀元，罰金刑之提高標準應適用罰金罰
    鍰提高標準條例第 1條之規定「依法律應處罰金、罰鍰者，
    就其原定數額得提高為2倍至 10倍。」再依現行法規所定貨
    幣單位折算新臺幣條例第 2條規定「現行法規所定金額之貨
    幣單位為圓、銀元或元者，以新臺幣元之 3倍折算之。」比
    較新舊法適用之結果，其關於法定刑為罰金部分之提高標準
    ，新舊法均無不利之情形，故依刑法第2條第1項前段規定，
    本案關於法定刑罰金提高標準部分，自應適用行為時之法律
    即罰金罰鍰提高標準條例第 1條及現行法規所定貨幣單位折
    算新臺幣條例第2條之規定。
  (三)易科罰金部分：
    被告行為後，罰金罰鍰提高標準條例第 2條業已刪除，而刑
    法第 41條第1項前段關於易科罰金之折算標準業已由舊法之
    銀元1百元、2百元、3百元（即新臺幣3百元、6百元、9百元
    ）修正為新臺幣1千元、2千元、3千元折算1日，因屬科刑規
    範事實之變更，自有就新舊法規定比較之必要，經比較新舊
    法結果，以被告行為時之舊法較有利於被告，是依刑法第 2
    條第 1項前段之規定，應適用被告行為時之舊法即修正前刑
    法第41條第1項前段、修正前罰金罰鍰提高標準條例第2條之
    規定，諭知以銀元 3百元即新臺幣9百元折算1日為易科罰金
    之折算標準。
三、是核被告所為，係犯刑法第302條第1項以非法方法剝奪人之
    行動自由罪及刑法第 354條毀損罪。被告以一損壞門鎖之行
    為而觸犯非法方法剝奪人之行動自由罪與毀損罪二罪名，屬
    想像競合犯，應從一重之非法方法剝奪人之行動自由罪處斷
    。雖被告前揭以非法方法剝奪人之行動自由之犯行未據公訴
    人提起公訴，但經原審蒞庭檢察官於原審論告時予以說明，
    因該部分與已起訴之毀損犯行間，具有想像競合犯之裁判上
    一罪關係，為起訴效力所及，自得就此部分予以審理，附此
    敘明。原審對被告論罪科刑，固非無見，惟本案並無積極證
    據證明被告係以三秒快乾劑灌入門鎖之方式損壞門鎖，僅能
    認定被告係以不詳方式為之，原審判決逕予認定被告係以三
    秒快乾劑灌入門鎖之方式損壞門鎖，尚有未洽。又被告妨害
    告訴人行動自由之時間應自其95年5月19日凌晨2時40分後損
    壞住處大門門鎖起算，原審判決認係自當日上午 6時30分告
    訴人欲出門時起算，亦有未合。被告上訴意旨否認犯行，指
    摘原判決不當，並無理由，檢察官上訴意旨認被告妨害自由
    之始點應係自其損壞該住處大門門鎖起算，為有理由，原判
    決既有上述可議之處，即屬無可維持，自應由本院撤銷改判
    。爰審酌被告僅因與告訴人感情不睦，即以損壞門鎖之方式
    妨害告訴人行動自由，使告訴人心理受創不輕，惟其非以暴
    力方式為之，手段尚稱和平，暨其犯罪後否認犯行，態度非
    佳等一切情狀，量處如主文第 2項所示之刑，並依修正前刑
    法第 41條第1項前段規定，諭知易科罰金之折算標準，以示
    懲儆。
據上論斷，應依刑事訴訟法第369條第1項前段、第364條、第299
條第1項前段，刑法第2條第1項前段、第302條第1項、第354條、
第55條、修正前第41條第1項前段，罰金罰鍰提高標準條例第1條
前段、修正前罰金罰鍰提高標準條例第 2條，現行法規所定貨幣
單位折算新臺幣條例第2條，判決如主文。
本案經檢察官張秋源到庭執行職務。
中　　華　　民　　國　　96　　年　　5 　　月　　23　　日
            刑事第八庭    審判長法　官  羅  得  村
                                法　官  劉  榮  服
                                法　官  張  靜  琪
上列正本證明與原本無異。
如不服本判決應於收受送達後十日內向本院提出上訴狀，其未
述上訴之理由者並得於提起上訴後十日內向本院補提理由書 (均
須按他造當事人之人數附繕本)。
                                書記官  陳  妙  瑋
中　　華　　民　　國　　96　　年　　5 　　月　　24　　日
附錄論罪科刑法條
中華民國刑法第302條
私行拘禁或以其他非法方法，剝奪人之行動自由者，處5年以下
有期徒刑、拘役或3百元以下罰金。
因而致人於死者，處無期徒刑或 7 年以上有期徒刑，致重傷者，
處3年以上10年以下有期徒刑。
第1項之未遂犯罰之。
中華民國刑法第354條
毀棄、損壞前2條以外之他人之物或致令不堪用，足以生損害於
公眾或他人者，處2年以下有期徒刑、拘役或5百元以下罰金。
